Inventaris van het archief van de Regeringscommissaris voor de Limburgse Mijnindustrie en van de Commissie Frowein, 1944-1956
Nationaal Archief, Den Haag
Commissie Frowein
Cie. Frowein
1944-1956
E20205
0.30 meter; 22 inventarisnummers.
Nationaal Archief, Den Haag
Regeringscommisaris voor de Limburgse Mijnindustrie en van de Commissie Frowein 1944-1956
Het archief van de Regeringscommissaris voor de Limburgse Mijnindustrie en van de Commissie Frowein (1944 - 1956) bevat notulen, correspondentie, informatiemateriaal, accountantsrapporten en overzichten van bedrijfsresultaten van Nederlandse mijnondernemingen. Ook zijn er adviezen uitgebracht aan de ministers van Sociale Zaken en van Waterstaat over de verhoging van kolenprijzen, de verbetering van de pensioenregeling voor werknemers in het mijnbedrijf, het ruilen van Frans mijnhout tegen Limburgse kolen en de export van Limburgse kolen naar Zwitserland.
Archiefvorming
Geschiedenis van de archiefvormer
Het archiefvormend orgaan
Op 29 december 1944 werd W.F.J. Frowein, oud-directeur van de Staatsmijnen, benoemd tot regeringscommissaris voor de Limburgse mijnindustrie
Archief Cie Frowein, inv.nr. 1.
. Een maand later stelden de ministers van Waterstaat en van Financiën een instructie op voor deze functie
Archief Cie Frowein, inv.nr. 3.
. De regeringscommissaris had hoofdzakelijk een adviserende taak. Hij diende allereerst een plan op te stellen voor de financiële hulpverlening aan de verschillende mijnondernemingen en adviezen in te dienen over het vraagstuk van de kolenprijzen en over de verdeling, tussen de verschillende mijnondernemingen, van aan te schaffen materialen en materieel.
In maart 1945 diende Frowein zijn ontslag in en werd zijn functie opgeheven
C.E.P.M. Raedts, De opkomst, de ontwikkeling en de neergang van de steenkolenmijnbouw in Limburg (Assen 1974) pag. 187.
. Op 26 april 1945 het Buitengewoon Mijnbesluit vastgesteld, waardoor alle particuliere mijnondernemingen onder beheer van de staat kwamen ten einde de effectiviteit van de delfstoffenwinning te vergroten. De minister van Sociale Zaken moest in overleg treden met de betrokken mijnondernemingen om tot een redelijke vergoeding te komen. Als men niet tot overeenstemming kon komen, zou een commissie, bestaande uit drie leden, tussen beide partijen bemiddelen. De commissie kreeg daartoe het recht om bindende uitspraken te doen. De arbitrale taak werd toebedeeld aan de bij K.B. van 29 maart 1945 nr. 10 ingestelde Tijdelijke Mijnraad onder voorzitterschap van Frowein
Archief Cie Frowein, inv.nr. 5, Nederlandse Staatscourant, 8 juni 1945 nr. 7, Staatsblad nr. F. 63 1945 4 mei 1945 en Archief van het Ministerie van Waterstaat, Bureau Mijnwezen (1940-1946) inv.nr. 1897/1.
De andere leden waren: J. Maenen en L. Regout.
.
Enkele maanden later, op 15 september 1945, werd de Tijdelijke Mijnraad opgeheven en omgezet in de Mijnraad. Zijn taak inzake het Buitengewoon Mijnbesluit werd op 28 november 1946 overgedragen aan de commissie Frowein
De commissie Frowein bestond uit de volgende leden: W.F.J. Frowein, voorzitter, K.J. de Jong, lid, J.A.F. de Wolf, lid, F.A. Kraaijeveld, secretaris, O. Bakker, toegevoegd lid van de Algemene Rekenkamer, J.Tj. Westra, toegevoegd lid van de Algemene Rekenkamer in de periode 1950 - 1951, in verband met afwezigheid van O. Bakker.
.
Tussentijds had Frowein van de toenmalige minister van Verkeer en Energie opdracht gekregen om met de directies van de particuliere mijnondernemingen tot overeenstemming te komen over de vergoeding ex artikel 5 van het Buitengewoon Mijnbesluit en over de tegemoetkoming in de verliezen over het tijdvak 1 september 1944 tot 1 juni 1945.
De commissie Frowein kreeg als taak de ontwerp-overeenkomst inzake de vergoeding ex artikel 5 van het Buitengewoon Mijnbesluit, gesloten tussen Frowein en de directies van de mijnondernemingen, te toetsen op haar redelijkheid en tevens de hoogte van de vergoeding nogmaals te bekijken. In februari 1947 bracht de commissie verslag uit van haar werkzaamheden.
Bij beschikking van de minister van Economische Zaken, d.d. 30 december 1948, werd het "beheer" door de staat over de mijnondernemingen opgeheven. Ch. Th. Groothoff, president-directeur van de Staatsmijnen in Limburg, werd met de afwikkeling daarvan belast. De commissie Frowein werd gevraagd toezicht te willen houden op deze afwikkeling en hierbij, voor zoveel nodig, te willen bemiddelen.
Nadat de afwikkeling van het beheer over de mijnondernemingen was beëindigd werd de commissie Frowein op 1 augustus 1956 ontbonden
Archief Cie Frowein, inv.nr. 5 en 22.
.
Geschiedenis van het archiefbeheer
Het archief van de regeringscommissaris en van de commissie werd overgedragen aan het Ministerie van Economische Zaken. In 1969 werd het archief naar de Tweede Afdeling van het Algemeen Rijksarchief overgebracht. De omvang van de archieven was bij de overbrenging 0,8 meter.
Overbrenging van een overheidsarchief
Inhoud en structuur van het archief
2.06
Selectie en vernietiging
Een deel van de voorzittersstukken is vernietigd. De volgende categorieën archiefbescheiden zijn eveneens vernietigd: doublures, geleidebrieven en presentielijsten. De omvang van het archief na deze vernietiging bedraagt 0,6 meter
ARA, Afdelingsarchief Tweede Afdeling, Verklaring van vernietiging doss. nr. D 2519 (1988)
.
Aanwijzingen voor de gebruiker
Openbaarheidsbeperkingen
Volledig openbaar.
Materiële beperkingen
Aanvraaginstructie
Openbare archiefstukken kunnen online worden aangevraagd en gereserveerd. U kunt dit ook via de terminals in de studiezaal van het Nationaal Archief doen. Om te kunnen reserveren dient u de volgende stappen te volgen:
U maakt een profiel aan op www.gahetna.nl, en logt vervolgens in
Via de archiefinventaris (alleen de beschrijvingen met rode nummers) selecteert u het gewenste archiefstuk door op de knop 'Reserveren' te klikken
In het volgende scherm geeft u aan op welke dag u het archiefstuk wilt inzien
Indien u zich bevindt in de studiezaal en een tafelnummer heeft ontvangen kunt u dit nummer vermelden. Als u geen tafelnummer heeft kunt u tafelnummer 777 laten staan
Vervolgens bevestigt u uw reservering door deze te versturen.
Verwant materiaal
Beschikbaarheid van kopieën
Beschrijving van de series en archiefbestanddelen
- ORGANISATIE, I
  - Afschrift van een KB van 12 december 1944 waarbij W.F.J. Frowein tot regeringscommissaris voor de Limburgse mijnindustrie wordt benoemd., 1; 1 stuk
  - Correspondentie tussen Frowein en het Ministerie van Waterstaat over zijn benoeming tot regeringscommissaris voor de Limburgse mijnindustrie., 1944-1945; 2; 1 omslag
  - Instructie voor de regeringscommissaris voor de Limburgse mijnindustrie., 1945; 3; 2 stukken
- NOTULERING EN ALGEMENE BRIEFWISSELING, II
  - Verslagen van besprekingen tussen de directies van de particulieren mijnen en de commissie., 1945-1949; 4; 1 omslag
  - Correspondentie, chronologisch geordend., 1945-1956; 5; 1 pak
  - Correspondentie, rubrieksmatig geordend., 1946-1953; 6-11; 6 omslagen
    - Algemeen., 6
    - N.V. Maatschappij tot exploitatie van Limburgsche steenkolenmijnen - genaamd Oranje-Nassaumijnen te Heerlen., 7
    - N.V. Maatschappij tot exploitatie der steenkolenmijnen Laura & Vereeniging te Eijgelshoven., 8
    - N.V. Nederlandse steenkolenmijnen Willem-Sophia te Spekholzerheide., 9
    - N.V. Maatschappij tot exploitatie van bruinkolenvelden "Carisborg" te Heerlen, 10
    - Domaniale Mijnmaatschappij N.V. te Kerkrade., 11
  - Notulen van de vergaderingen van commissie., 1948-1956; 12; 1 omslag
- INFORMATIEVERZAMELING, III
  - Rapporten, kranteartikelen en afschriften van artikelen betreffende de Nederlandse mijnondernemingen., 1945; 13; 1 omslag
  - Ingekomen stukken betreffende de prijzen van kolen., 1945; 14; 1 omslag
  - Stukken betreffende het beschikbaar stellen van een regeringskrediet van 30 miljoen gulden voor de mijnondernemingen in Limburg., 1945; 15; 1 omslag
  - Accountantsrapporten betreffende de boekhoudingen van mijnondernemingen onder beheer over de periode 1945 - 1953., 1949-1953; 16; 1 omslag
  - Accountantsrapport betreffende een onderzoek naar de belastingbedragen, welke door Limburgse mijnondernemingen zijn betaald en die ten laste moeten komen van de staat., 1954; 17; 1 omslag
- ONDERZOEK, VERWERKING EN RAPPORTAGE, IV
  - Correspondentie met mijnondernemingen over hun financiële positie en het beschikbaar stellen van gelden uit het te verlenen regeringskrediet., 1945; 18; 1 omslag
  - Adviezen uitgebracht aan de ministers van Sociale Zaken en van Waterstaat inzake de verhoging van kolenprijzen, de verbetering van de pensioenregeling voor werknemers in het mijnbedrijf, het ruilen van Frans mijnhout tegen Limburgse kolen en de export van Limburgse kolen naar Zwitserland., 1945; 19; 1 omslag
  - Overzichten van de bedrijfsresultaten van mijnondernemingen, opgemaakt in verband met te verlenen regeringskredieten. Met afschriften uit 1943., 1944, 1945; 20; 1 omslag
  - Ingekomen en minuten van uitgaande brieven betreffende belastingvrijdom voor de particuliere mijnondernemingen tijdens het beheer, 1946-1952; 21; 1 omslag
    Geordend op mijnonderneming
  - Rapport inzake de werkzaamheden van de commissie., 1953; 22; 1 stuk